【裁判字號】    92,訴,472
【裁判日期】    920828
【裁判案由】    返還共有物
【裁判全文】
臺灣彰化地方法院民事判決  九十二年度訴字第四七二號
    原      告    甲○○
    訴訟代理人    蔡宏隆律師
    複  代理人    丙○○
    被      告    洪崇雄
    訴訟代理人    謝文田律師
右當事人間請求返還共有物事件，本院判決如左：
    主      文
被告應將坐落彰化縣芬園鄉○○段第二三一地號土地上如附圖所示編號乙部分面積五
六平方公尺之加強磚造烤漆板頂建物及編號丁部分面積四平方公尺之加強磚造石棉瓦
頂建物拆除後，並將土地交還原告及其他全體共有人。
訴訟費用由被告負擔。
本判決於原告以新台幣貳拾伍萬元為被告供擔保後得假執行；但被告如於假執行程序
實施前，以新台幣陸拾陸萬元為原告供擔保後得免為假執行。
    事      實
甲、原告方面：
  一、聲明：除擔保金額外，如主文所示。
  二、陳述：
    (一)共有人按其應有部分，對於共有物之全部，雖有使用受益之權，惟共有人對共
      有物之特定部分使用受益，仍須徵得他共有人之全部，惟共有人得對共有物之
      全部或任何一部有自由使用收益之權益，如共有人不顧他共有人之利益，而就
      共有物之全部或一部任意使用受益，即屬侵害他共有物之權利（最高法院六十
      二年台上字第一八０三號判例）。又未經共有人全體之同意，如未經他共有人
      同意而就共有物之全部或一部任意佔用收益，他共有人得本於所有權請求除去
      其妨礙或請求向全體共有人返還佔用部分（最高法院七十四年二月五日民事庭
      決議）。
    (二)座落彰化縣芬園鄉○○段第二三一號土地為原告與被告乙○○（已撤回）所共
      有，業提出土地登記謄本為證。共有人間就系爭共有土地並無分管協議，詎料
      被告乙○○未經徵得全體共有人之同意，竟占用系爭共有土地如後附彰化縣地
      政事務所土地複丈成果圖所示編號乙、丁之特定部分，興建房屋，實已妨害原
      告對共有土地之使用受益，爰依民法第八百二十一條規定訴請被告乙○○拆屋
      並返還土地予全體共體人，經  鈞院以九十二年度訴字第四七二審理在案。茲
      於訴訟審理中，被告乙○○抗辯上開未辦保存登記之房屋經遺產分割後由被告
      洪崇雄取得，並提出房屋稅繳款書附券為證，爰追加洪崇雄為被告，並撤回被
      告乙○○部分之訴訟。本件被告洪崇雄未徵得系爭土地全體共有人之同意即逕
      自占用特定部分興建房屋，依上開說明，業已妨害原告對共有土地之使用收益
      ，原告自得訴請被告拆屋並返還土地予共有人全體。
  三、證據：提出土地登記簿謄本、地籍圖謄本各一份及照片三幀為證，並請求至現
      場履勘測量。
乙、被告方面：
  一、聲明：(一)原告之訴及假執行之聲請均駁回；(二)如受不利判決請准供擔保免為假
      執行之宣告。
  二、陳述：
    (一)被告按照應有部分，對共有土地有使用受益之權利：按「各共有人，按其應有
      部分，對於共有物之全部，有使用受益之權」民法第八一八條定有明文。查係
      爭共有土地面積為一三二平方公尺，被告應有部分為二分之一，計為六六平方
      公尺（土地登記簿謄本記載），被告於共有土地上所建築之房屋，其面積依照
      鈞院囑託彰化地政事務所實側之結果為六０平方公尺（即乙、丁部分），此有
      該所土地複丈成果圖在卷可按。基上，被告應有部分面積六六平方公尺，建築
      房面積六０平方公尺，使用面積尚未逾應有持份，依照首揭法律規定，自屬合
      法權利之行使。
    (二)共有人有分管之約定存在：
      1.訴外人乙○○購買土地應有部分之時間，係在民國六十年初，移轉登記時間
        為六十年十二月一日，於購地後被告及乙○○之父洪騰甲即依照持分興建該
        三樓房屋居住使用，並設籍課稅（嗣洪騰甲在死亡之前於七十四年間將系爭
        建物贈與被告所有）。當時之共有人即原告之前手洪瑞堂居住於對面，係屬
        鄰居，亦未曾表示任何異議，迄今已長達三十年，如共有人間未有分管之協
        議，依照經驗法則，於被告所有建物在共有土地興建時，自不可能不表示反
        對或異議。系爭建物興建迄今長達三十年，彼此就土地使用，無異議爭執情
        形，當足以證實共有人間有分管協議與事實甚明。
      2.又證人洪重輝已當庭證明系爭共有土地確實之前有由被告之父洪騰甲與原共
        有人洪瑞堂之父洪朝專出面達成分管之協議屬實，其明確證稱當時在場，證
        人為其親自在場聞見之事實作證，證述內容復函雙方協議之過程細節，包括
        建物要如何避開水溝，及面向馬路，使建物方正及建物要預留聯結之鋼筋，
        俾供後之共有人作共同壁等使用情形，其陳述復與現況符合，自屬可信。尤
        其證人係原告配偶之父，係其一家人，以其立場與身分之關係，自不可能反
        而偏頗被告，故其所作證詞，自應屬事實。
      3.雖分管之約定，係由原告前手洪瑞堂之父洪朝專及被告乙○○之父洪騰甲出
        面達成協議，而非由共有人洪瑞堂、乙○○二人親自出面。惟以彼此係屬鄰
        居，房屋興建之際，共有人洪瑞堂當然看得到。渠如不同意被告興建，自不
        可不出面阻止，或表示異議。惟事實上，則因彼此已有分管協議，故共有人
        洪瑞堂自無異議。足證洪朝專及洪騰甲出面協議，應係獲得共有人洪瑞堂及
        乙○○之授權無疑。尤其乙○○為民國四十四年五月十四日生，當時甫為十
        六歲，為限制行為能力人，洪騰甲為其法定代理人。由其法定代理人親自出
        面，亦證該分管協議應屬有效合法成立。
      4.查系爭土地現狀前寬後窄，且為使建物面向道路方正，故共有人即捨棄斜角
        ，截取直線，其餘用地則平分，以為分管並用以建築。參照土地使用及建築
        現狀，即可證實。計算式：原告：＋４（共同壁）＝、被告：－４（
        共同壁）＝
      5.上述可參照鈞院九十二年七月八日彰化縣地政事務所複丈成果圖甲部份有二
        十平方公尺，即為長形三角形斜角。兩造土地長、寬則均相同，即可證實。
        雖依上街複丈成果圖所示，被告分管（乙、丁）部分，面積合計有六０平方
        公尺。原告分管之（丙）部分，面積為五二平方公尺，惟因被告興建房屋當
        時，及應共有人洪瑞堂方面之要求，預留共同壁供其將來建築使用。砌築八
        吋壁（一般牆壁為四吋），該多出之四吋磚壁，占用面積為四平方公尺。故
        共有人雙方分管面積，事實上，即完全相同。此參照原告所提供現場照片，
        在共同壁所預留之鋼筋清晰可見，即可以證實。
    (三)原告知悉或可得知悉上述分管協議上之存在：被告係於六十年十二月一日購地
      ，並旋即興建房屋，原告係於七十二年十二月五日購地，故原告購地之時間，
      被告之建物已興建十二年。迄今則已逾三十年。該屋之存在，系既成之事實，
      依法自應承受前手之權利義務，容忍被告就共有土地之使用。原告購買該共有
      土地後，並未建屋，迄今仍為空地。而另一半則早已有被告建物之三層樓房存
      在，故由彼此就土地使用之情況，亦可證明有分管。原告與被告僅隔該空地，
      比鄰而居，原告自購地迄今又已有二十年，亦未曾就被告該建物占用共有土地
      之事實表示任何異議。證人洪重輝係原告之公公，係其直系姻親，其已到庭作
      證，證明其前手之讓與人有分管之約定，且係其親自聞見之事實。依照經驗法
      則，購地置產，在家庭係屬重大事項，渠等彼此是一家人。就該共有土地分管
      之約定，自不可能不提出。故原告自當可以知悉前手共有人之間有分管之協議
      。
    (四)原告應受前手分管協議之拘束：依照最高法院四十八年台上第一０六五號判例
      ：「共有人於與其他共有人訂定共有物分割或分管之特約後，縱將其應有部分
      讓與第三人，其分割或分管契約，對於受讓人仍繼續存在。」此一判例見解，
      亦受司法院大法官會議八十三年六月三日釋字第三四九號解釋之肯認。復以原
      告就前手讓與人分管之協議，依其情形，應係知悉或可得知悉。故亦不在前開
      大法官會議解釋不受拘束之範圍，並此陳明。
  三、證據：提出舊式土地登記簿謄本二份、日據時代土地登記簿謄本一份、戶口名
      簿一份、戶籍謄本二份、房屋稅繳款書影本一份等為證，並請求傳訊證人洪重
      輝。
    理      由
一、本件原告起訴主張：座落彰化縣芬園鄉○○段第二三一號土地為原告與訴外人乙
    ○○所共有，應有部分各二分之一，共有人就系爭土地並無分管協議，詎料被告
    洪崇雄未經徵得全體共有人之同意，竟占用系爭共有土地興建如附圖所示編號乙
    部分面積五六平方公尺之加強磚造烤漆板頂建物及編號丁部分面積四平方公尺之
    加強磚造石棉瓦頂建物，實已妨害原告對共有土地之使用受益，爰依民法第八百
    二十一條規定訴請被告拆屋並返還土地予全體共體人等情；被告則以：訴外人乙
    ○○於六十年初購買系爭土地之應有部分，並於六十年十二月一日辦理移轉登記
    ，購地後被告及乙○○之父洪騰甲即依照持分興建系爭三樓房屋居住使用，並設
    籍課稅（嗣洪騰甲在死亡之前於七十四年間將系爭建物贈與被告所有），洪騰甲
    同時並與原告前手洪瑞堂之父洪朝專，代表雙方共有人出面達成分管協議，當時
    在場之證人洪重輝亦到庭證述雙方協議之過程細節，包括建物要如何避開水溝，
    及面向馬路，使建物方正及建物要預留聯結之鋼筋，俾共後之共有人作共同壁等
    使用情形明確無訛，又系爭土地現狀前寬後窄，為使建物面向道路方正，故共有
    人即捨棄斜角，截取直線，其餘用地則平分，以為分管並用以建築，參照鈞院九
    十二年七月八日彰化縣地政事務所複丈成果圖甲部份有二十平方公尺，即為長形
    三角形斜角，兩造土地長、寬則均相同，即可證實。雖依上街複丈成果圖所示，
    被告分管（乙、丁）部分，面積合計有六０平方公尺，原告分管之（丙）部分，
    面積為五二平方公尺，惟因被告興建房屋當時，即應共有人洪瑞堂方面之要求，
    預留共同壁供其將來建築使用，砌築八吋壁（一般牆壁為四吋），該多出之四吋
    磚壁，占用面積為四平方公尺，故共有人雙方分管面積，事實上完全相同，且如
    共有人間未有分管之協議，當時之共有人即原告之前手洪瑞堂居住於對面，豈有
    未曾表示任何異議，迄今長達三十年。原告係於七十二年十二月五日購地，當時
    被告之建物已興建十二年，原告自購地迄今又已有二十年，亦未曾就被告該建物
    占用共有土地之事實表示任何異議，證人洪重輝係原告之公公，係其直系姻親，
    依照經驗法則，購地置產，在家庭係屬重大事項，渠等彼此是一家人，就系爭共
    有土地分管之約定，自不可能不提出，原告當可以知悉前手共有人之間有分管之
    協議，原告自應受前手分管協議之拘束等語置辯。
二、原告主張座落彰化縣芬園鄉○○段第二三一號土地為原告與訴外人乙○○所共有
    ，應有部分各二分之一，被告所有之如附圖所示編號乙部分面積五六平方公尺之
    加強磚造烤漆板頂建物及編號丁部分面積四平方公尺之加強磚造石棉瓦頂建物占
    用系爭土地等情，業據提出土地登記簿謄本、地籍圖謄本為證，並經本院會同彰
    化地政事務所派員至現場測量勘驗，製有勘驗筆錄及彰化縣彰化地政事務所九十
    二年七月八日複丈成果圖在卷足憑，復為被告所不爭執，自堪信為真實。又訴外
    人乙○○係於六十年十二月一日購買系爭土地應有部分並辦理移轉登記，購地後
    由被告及乙○○之父洪騰甲興建前開建物，並設籍課稅，嗣洪騰甲在死亡之前於
    七十四年間將系爭建物贈與被告所有，原告則於七十二年十二月十七日向前手洪
    瑞堂買受系爭土地應有部分二分之一並移轉登記等情，亦有土地登記簿謄本及房
    屋稅繳款書在卷可稽，亦為兩造所是認。
三、次查，被告辯稱：系爭土地之原共有人洪瑞堂及乙○○間，於被告所有房屋興建
    當時，曾由被告及乙○○之父洪騰甲與原告前手洪瑞堂之父洪朝專，代表雙方出
    面達成分管協議，洪騰甲即依協議分管之範圍興建系爭建物等語，業據原告之公
    公洪重輝到庭證稱：伊與洪騰甲、洪朝專均係好友，乙○○係向綽號銀仔購買系
    爭土地，購入後洪騰甲與洪朝專協商如果房子要蓋同寬，洪騰甲之房屋會蓋到水
    溝上，所以洪朝專同意讓洪騰甲多蓋八寸，洪騰甲則同意將來洪朝專興建房屋時
    ，讓其使用共同壁，被告蓋房子時，之所以會留下如附圖所示編號甲部分空地即
    是因為想要蓋得方整，因伊就住在隔壁開設雜貨店，與洪騰甲、洪朝專又係好友
    ，故常到洪騰甲那邊出入聊天，伊親耳聽見渠二人商談如何蓋房屋之事，協商當
    時伊有在場等語無訛，蓋證人洪重輝既係原告之公公依常情應無以虛偽之證述，
    損害原告權益之虞，故其證詞應堪採信，再核以被告所有之系爭建物依附圖所示
    其面積共計為六十平方公尺，並未逾系爭土地面積一三二平方公尺之二分之一，
    因此被告主張共有人之一即其兄乙○○曾與原告之前手洪瑞堂曾就系爭土地訂有
    分管契約一節洵堪認定。
四、另按釋字三四九號之解釋，固認為最高法院四十八年度台上字第一○六五號判例
    之見解即「共有人於與其他共有人訂立共有物分割或分管之特約後，縱將其應有
    部分讓與第三人，其分割或分管契約，對於受讓人仍繼續存在」，在應有部分之
    受讓人若不知悉有分管契約，亦無可得而知之情形，如使受讓人仍受讓與人所訂
    分管契約之拘束，有使善意第三人受不測損害之虞，與憲法保障人民財產權之意
    旨有違，該判例在此範圍內，嗣後應不再援用。然由釋字第三四九號解釋理由書
    可知，如該分管契約之事實為第三人明知或可得而知，縱該分管契約為債權之契
    約，其契約內容仍非不得對第三人發生法律之效力，故依釋字第三四九號之意，
    僅有在應有部分之受讓人不知悉分管契約或無從知悉該分管契約時，始排除最高
    法院四十八年台上字第一○六五號判例之適用，本件原告並非原分管契約之當事
    人，則須其就該分管契約已處於知悉或可得而知之狀態，該分管契約之效力始及
    於原告。查被告之房屋自六十年間起已雖占用系爭土地多年，此縱為原告於七十
    二年間購買土地應有部分時所明知，且於本件起訴之前均未要求被告拆屋，然僅
    知他人占用共有土地多年未請求拆屋，即謂原告必明知有分管之事，殊嫌率斷，
    又原告雖為證人洪重輝之媳婦，但證人所知悉之事並不能因渠與原告間有姻親關
    係存在，即可推論亦必為原告所明知或可得而知，且證人洪重輝亦到庭證稱原告
    對於系爭土地有約定分管契約之事並不知情等語屬實，因此被告以原告對於其房
    屋占用土地多年未予異議及證人洪重輝係原告之姻親為由，即謂原告已知悉或可
    得而知原共有人於六十年間曾訂有分管契約一事，其所舉之證據尚嫌薄弱，是依
    前揭說明原告並無受系爭土地分管契約內容拘束之義務，則分管契約之效力既不
    及於原告，被告即屬未經共有人之同意而占用系爭土地，被告並無任何權源存在
    得占用系爭土地，此對原告而言係屬無權占用，堪予認定。
五、末按所有權人對於無權占有或侵奪其所有物者，得請求返還之，民法第七百六十
    七條前段定有明文。從而，原告請求被告將如附圖所示編號乙部分面積五六平方
    公尺之加強磚造烤漆板頂建物及編號丁部分面積四平方公尺之加強磚造石棉瓦頂
    建物拆除，並將土地返還原告及其他共有人，為有理由，應予准許。
六、假執行之宣告：兩造陳明願供擔保請准為假執行及免為假執行，經核均無不合，
    爰分別酌定相當之擔保金額併准許之。
七、結論：本件原告之訴為有理由，並依民事訴訟法第七十八條、第三百九十條第二
    項、第三百九十二條，判決如主文。
中      華      民      國    九十二    年      八      月    二十八    日
                                        民事第二庭
~B法      官  黃倩玲
右為正本係照原本作成。
如對本判決上訴，應於判決送達後二十日內向本院提出上訴狀（須附繕本）。
中      華      民      國    九十二    年      八      月    二十八    日
~B法院書記官  林憲男


司法院資訊處製作；財團法人民間司法改革基金會備份。
